臺灣高等法院民事判決　　　　　　　 100年度家上易字第42號
上　訴　人　謝評聿
訴訟代理人　吳啟玄律師
　　　　　　吳啟豪律師
　　　　　　彭若鈞律師
被　上訴人　賴盛和
上列當事人間給付扶養費事件，上訴人對於民國100年5月23日臺
灣新竹地方法院第一審判決（99年度家訴字第62號）提起上訴，
經本院於100年10月25日言詞辯論終結，判決如下：
    主  文
原判決關於駁回上訴人下列第二項之訴部分，並假執行之聲請暨
訴訟費用（除確定部分外）之裁判廢棄。
被上訴人應自民國九十九年三月起至謝以宸成年之日（民國一百
十三年九月十日）止，按月於每月十日前再給付上訴人關於謝以
宸之扶養費用新臺幣仟壹佰壹拾壹元。如有遲誤一期履行，其
後之期間視為亦已到期。
其餘上訴駁回。
第一審（除確定部分外）、第二審訴訟費用，由被上訴人負擔百
分之七十八，餘由上訴人負擔。
    事實及理由
一、上訴人起訴主張：兩造於民國93年5月9日結婚，婚後育有一
    未成年女兒謝以宸（93年9月11日生，原名賴以宸，經臺灣
    板橋地方法院【下稱板橋地院】於99年5月14日以99年度家
    聲字第135號裁定准予變更為母姓「謝」，下稱謝以宸）。
    嗣兩造於97年11月11日協議離婚，並約定謝以宸由伊擔任監
    護人，被上訴人同意按月給付扶養費新臺幣（下同）8000元
    （關於上訴人應給付之謝以宸扶養費，下通稱為系爭扶養費
    ）予伊（因謝以宸係由上訴人之母繆梅芳照顧，故兩造約定
    扶養費直接給付繆梅芳），迄謝以宸成年時止（下稱系爭扶
    養費約定）。惟被上訴人給付1期扶養費後，未再依約給付
    ，經伊屢為催討，被上訴人均置之不理，伊遂以98年10月23
    日臺北57支郵局第800號存證信函，催告被上訴人必須共同
    負擔謝以宸之扶養費，未獲回應。因被上訴人否認系爭扶養
    費約定，故請求依行政院主計處編印之97年度家庭收支調查
    報告，臺北縣（已改制為新北市）平均每人每月消費支出1
    萬8358元為扶養費計算基準，由兩造平均分攤，每人每月應
    為9179元。又兩造離婚後，被上訴人自97年12月起即未再支
    付謝以宸之扶養費，至99年2月止，被上訴人本應給付之扶
    養費13萬7685元，均由伊支付，被上訴人獲有不當得利，自
    應給付伊13萬7685元。又未到期扶養費部分，考量每人每月
    之平均支出會隨物價上漲而增加，平均月消費支出每2至3年
    即成長1000元，故上開行政院主計處平均每人月消費支出，
    應再加成至2萬4000元，並由兩造各分擔1萬2000元至謝以宸
    成年為止。爰依民法第1114條、1116條之2、1119條規定請
    求等情，而聲明：(一)被上訴人應給付伊13萬7685元。(二)被上
    訴人應自99年3月起至113年9月止，按月於每月5日前，給付
    1萬2000元。如被上訴人一期未付，視為全部到期。(三)願供
    擔保，請准為假執行之宣告。
二、被上訴人則以：兩造結婚後，上訴人於97年間至其乾爹位在
    臺北某公司擔任特別助理，常與乾爹一起出差或出國，對伊
    漸顯冷漠，下班後亦未返回新竹住所。迨自95年底，上訴人
    變本加厲，回家屢次要求與伊離婚，伊合理懷疑是乾爹從中
    介入，伊若不同意離婚，上訴人即吵鬧不休，伊不得不順其
    自然讓上訴人主導離婚，是兩造之離婚過程，伊處於被動狀
    態，僅陪同上訴人至新竹縣新豐鄉戶政事務所辦理登記及換
    發國民身分證，而兩願離婚書（下稱系爭離婚書）中之離婚
    條件內容及證人，一切均由上訴人策劃。觀諸系爭離婚書條
    件三記明：「雙方在婚姻存續中所生子（女）長女賴以宸（
    即謝以宸）約定歸女方監護扶養」，依民法第1051條、第10
    55條修正前，所謂監護當然包括扶養在內，而系爭離婚書亦
    無系爭扶養費約定，故伊非對謝以宸置之不理，反係上訴人
    對其主導之離婚條件內容反悔。又兩造離婚前，謝以宸由繆
    梅芳照顧，伊按月給付繆梅芳之8000元，屬褓姆費，非扶養
    費，上訴人以之為離婚後之約定扶養費數額，容有誤會。另
    上訴人因後悔未於系爭離婚書記載謝以宸生活費由伊負擔，
    故自離婚日起近1個月時間，常因此與伊爭吵，伊不得已與
    上訴人達成協議各負擔2分之1，同時獲得上訴人口頭同意。
    惟於98年2月以後，因上訴人不依約給付自小客車每月5000
    元之貸款，故伊每月拒匯4000元，實際上兩者金額互相抵銷
    ，上訴人尚須補匯1000元予伊，始為正確。況上訴人既表示
    其有不能負擔義務之情形，依照民法第1089條、第1121條之
    規定，應改由伊行使親權，雖伊目前擔任送貨員，98年度所
    得僅為24萬1200元，尚有房屋貸款餘額，然伊願意負起謝以
    宸之監護及扶養義務，不向上訴人索討任何費用。再者，上
    開房屋貸款係結婚後，上訴人不願與伊父母同住，吵著搬出
    去住而購屋之貸款，然於離婚後，系爭離婚書未交代貸款如
    何處理，上訴人以存證信函要求該房屋所有權2分之1及撤換
    貸款保證人，卻絕口不提貸款也要負擔2分之1，讓伊背負龐
    大貸款繳息壓力，伊擬出售該房屋以減輕債務負擔，無奈卻
    遭上訴人向臺灣新竹地方法院（下稱新竹地院）聲請假扣押
    ，致無法辦理所有權移轉登記等語置辯，而聲明：(一)上訴人
    於原審之訴及假執行之聲請均駁回。(二)如受不利之判決，願
    供擔保請准宣告免為假執行。
三、本件經原審判決(一)被上訴人應給付上訴人9萬1537元。(二)被
    上訴人應自99年3月起，至謝以宸成年之日止，按月於每月
    10日前給付上訴人關於謝以宸之扶養費用6889元，如有遲誤
    一期履行，其後之期間視為亦已到期。(三)上訴人其餘之訴駁
    回。上訴人不服原審判決，提起上訴，聲明為：(一)原判決第
    三項關於下列(二)部分廢棄。(二)被上訴人應自99年3月起，至
    謝以宸成年之日止，按月於每月10日前再給付上訴人關於謝
    以宸之扶養費用4000元，如有遲誤一期履行，其後之期間視
    為亦已到期（上訴人其餘經原審駁回之訴，未據不服，業已
    確定）。被上訴人則聲明：上訴駁回（被上訴人就原審判決
    命其給付部分，未據不服，亦已確定）。
四、兩造不爭執之事項（見本院卷第30頁背面，並依判決格式修
    正或刪減文句，或依爭點論述順序整理內容）
（一）兩造於93年5月9日結婚，婚後育有謝以宸，其原名賴以宸
      ，經板橋地院於99年5月14日，以99年度家聲字第135號裁
      定准予變更為母姓「謝」。
（二）兩造因兩造感情不睦，於97年11月11日協議離婚，約定謝
      以宸權利義務之行使負擔由上訴人任之，但未就謝以宸之
      扶養費用為約定，被上訴人除97年11月、98年1月曾分別
      給付8000元、14000元外，未曾支付扶養費用（被上訴人
      抗辯另於97年12月間曾以包裹附寄4000元，上訴人否認其
      事）。
（三）上揭事項，並有兩造不爭執其形式真正（見本院卷第31頁
      ）之戶籍謄本、系爭離婚書（均影本）附卷可稽（分別見
      板橋地院99年度家訴字第63號卷【下稱板橋地院卷】第7
      頁、原審卷第31頁），自堪信為真實。
五、經本院於100年9月8日與兩造整理並協議簡化之爭點為（見
    本院卷第31頁，並依本院論述之先後與妥適，而調整其順序
    、內容）
（一）系爭扶養費應為若干？系爭扶養費之計算基礎，是否應以
      兩造整體之財產狀況定之，抑或僅以薪資為基礎？
（二）上訴人得否請求被上訴人再給付至謝以宸至成年之日止之
      系爭扶養費4000元？
六、茲就爭點分別論述如下
（一）系爭扶養費之計算基礎，應以兩造整體之財產狀況定之，
      而非僅以薪資為基礎，故上訴人應負擔系爭扶養費百分之
      四十，而被上訴人應負擔系爭扶養費百分之六十。
  １、首查，上訴人依不當得利之法律關係，而請求被上訴人給
      付其已墊付之謝以宸扶養費13萬7685元部分，經原審判決
      第一項命被上訴人應給付上訴人9萬1537元，並於原審判
      決第7頁至第11頁詳述其理由，兩造就此部分均未不服，
      故此部分業已確定，應屬明灼。至被上訴人雖於辯論意旨
      狀敘及此部分應為8萬9739元（見本院卷第36頁），然經
      本院闡明後，確認其無附帶上訴之意（見本院卷第53頁背
      面），故本院無贅論被上訴人此部分陳明是否可採之必要
      ，附此指明。
  ２、第按，直系血親相互間，互負扶養之義務，此觀諸民法第
      1114條第1款規定自明。而父母對於未成年子女之扶養義
      務，不因結婚經撤銷或離婚而受影響。扶養之程度，應按
      受扶養權利者之需要，與負扶養義務者之經濟能力及身分
      定之。民法第1116條之2、第1119條分別定有明文。以故
      ，父母對其未成年子女之扶養義務，係基於父母子女之身
      分而來。父母離婚所消滅者，乃婚姻關係，縱因離婚而使
      一方之親權處於一時之停止狀態，但對於父母子女間之直
      系血親關係並無影響，父母均應依各自資力對子女負扶養
      義務。若均有扶養能力時，對於子女之扶養費用均應分擔
      。從而，斟酌扶養義務之扶養程度，應按其經濟能力為據
      ，不得逕以政府統計年報中之平均每人消費支出為標準，
      而應按其個人經濟能力認定。
  ３、經查，上訴人雖曾主張：兩造於97年11月11日協議離婚，
      約定謝以宸由伊擔任監護人，依系爭扶養費約定，被上訴
      人同意按月給付8000元之謝以宸扶養費予伊云云。然為被
      上訴人所否認（見原審卷第76頁至第77頁），且審諸系爭
      離婚書（見原審卷第31頁），亦無系爭扶養費約定之記載
      ，而上訴人復未舉證證明系爭扶養費約定存在之事實。因
      此，關於謝以宸之扶養費尚不能以系爭扶養費約定為認定
      。另被上訴人抗辯：兩造曾口頭達成協議各負擔系爭扶養
      費2分之1云云，惟為上訴人所否認（見本院卷第68頁背面
      ），被上訴人復未舉證以實其說，亦非可採，均併此指明
      。
  ４、卷查，上訴人現於某裝潢公司擔任行政工作，月收入約2
      萬元左右，無其他收入等情，業據上訴人陳明在卷（見本
      院卷第31頁背面）。而經調取97年至99年之稅務電子閘門
      財產所得調件明細表（分見原審卷第6頁至第10頁、本院
      卷第63頁至第64頁），可知上訴人97年之所得總額為40萬
      8335元、98年之所得總額為24萬7786元，99年之所得總額
      為18萬7330元，此外別無其他財產，堪予確定。
  ５、再查，被上訴人受僱擔任建材行司機，每月薪資約2萬5、
      6000元，下班作回收、打雜的工作，平均每日約150元左
      右（即每月約4500元）等節，亦經被上訴人陳明在卷（見
      本院卷第31頁背面）。另新竹縣湖口鄉○○段1499地號土
      地（下稱系爭農地）每年收益僅5400元，亦為上訴人所無
      異詞（見本院卷第68頁背面至第69頁），是被上訴人每月
      薪資等收入合計約3萬元。而依97年至99年之稅務電子閘
      門財產所得調件明細表（分見原審卷第11頁至第16頁、本
      院卷第65頁），足悉被上訴人97年之所得總額為24萬6200
      元、98年之所得總額為24萬8200元，99年之所得總額為24
      萬3900元，亦堪認定。
  ６、復查，系爭農地亦為被上訴人所有，為兩造所無異詞（見
      本院卷第27頁背面、第31頁），並有稅務電子閘門財產所
      得調件明細表附卷可參（見原審卷第14頁、本院卷第65頁
      至第66頁）。而系爭農地面積為2708平方公尺，即約819
      坪，市價每坪約6、7000元；其上設定有新竹縣湖口鄉農
      會抵押權250萬元，抵押債權餘額15萬元等節，業據被上
      訴人陳明在卷（見本院卷第31頁、第32頁），並為上訴人
      所不爭執（見本院卷第27頁背面、第53頁）。職是，系爭
      農地市價總值約為491萬元至573萬元，扣除現有之貸款15
      萬元，仍有47 6萬元至558萬元，亦可確認。
  ７、又查，被上訴人尚有坐落新竹縣新豐鄉○○段1649-1地號
      土地、1649-9地號土地、1649-10地號土地、1649-20地號
      土地，及其上新竹縣新豐鄉○○段3211建號即門牌號碼新
      竹縣新豐鄉崁頭192之9號房屋（下合稱系爭房地），有登
      記謄本附卷可佐（見原審卷第50頁至第54頁）。而系爭房
      地現值約400萬元，其上之貸款餘額約270萬元等情，亦為
      兩造所無異詞（見本院卷第53頁背面）。從而，系爭房地
      淨值約為130萬元，應可確定。
  ８、準此，本院衡酌兩造之收入狀況、上訴人現無其他財產、
      被上訴人尚有約600萬元左右之財產淨值、被上訴人之經
      濟條件優於上訴人等一切情事，認被上訴人應負擔謝以宸
      之扶養費為百分之六十，而上訴人則應負擔百分之四十。
（二）上訴人得請求被上訴人再給付至謝以宸至成年之日止之系
      爭扶養費3111元，逾此部分，則屬無據。
  １、第查，行政院主計處公布之99年度臺北縣平均每人月消費
      支出約1萬8421元（見本院卷第50頁），若依此基準計算
      ，三口之家之年度支出為66萬3156元（計算式：18421×3
      ×12＝663156）。然承上（一）４、５所述，兩造目前稅
      前所得總和則約為600000元（計算式：20000×12＋30000
      ×12＝600000）。至被上訴人雖有系爭房地，然為被上訴
      之住處，故不列入所得計算，併此說明。
  ２、是以，兩造合計年所得收入數額未達主計處公布之每戶平
      均收入，如以該表之消費支出為據，則與兩造之收入不符
      ，自不能以上訴人主張之消費支出數據為計算標準。準此
      ，就兩造負擔謝以宸之扶養費用，爰以兩造收入與主計處
      公布之99年度臺北縣每人每月可支配所得比例為據，計算
      謝以宸之最低扶養費。而兩造所得與99年度臺北縣三口之
      家平均可支配所得之比例為90.48％（計算式：600000÷
      663156＝0.9048，小數點4位數以下四捨五入）。是依99
      年度臺北縣每人每月消費支出為1萬8421元，謝以宸受扶
      養最低限度為1萬6667元（計算式：18421×0.9048＝1666
      7，小數點以下四捨五入）。
  ３、準此，被上訴人自99年3月起至謝以宸成年時（113年9月
      10日止），應每月給付上訴人關於謝以宸之扶養費用為1
      萬元（計算式：16667×60％＝10000元，元以下四捨五入
      ）。上訴人未逾上開範圍部分之請求，即無不當，應屬有
      據。又為恐日後被上訴人有拒絕或遲延給付之情形，而有
      不利於子女之利益，併依非訟事件法第140條之1第3項準
      用第127條第2項規定，宣告分期給付遲誤一期履行者，其
      後之期間視為亦已到期，以維謝以宸之最佳利益。
七、綜上所述，上訴人本於民法第1114條、第1116條之2、第111
    9條等規定，請求上訴人99年3月起，至謝以宸成年之日止，
    按月於每月10日前再給付上訴人關於謝以宸之扶養費用3111
    元，如有遲誤一期履行，其後之期間視為亦已到期等部分，
    為有理由，應予准許。逾此所為請求，為無理由，應予駁回
    。原審就上開應准許部分，為上訴人敗訴之判決，尚有未洽
    ，上訴意旨求予廢棄改判，為有理由，爰由本院予以廢棄改
    判如主文第2項所示。至於上訴人之請求不應准許部分，原
    判決為上訴人敗訴之判決，並駁回其假執行之聲請，經核於
    法並無不合，上訴意旨求予廢棄改判，為無理由，應駁回其
    上訴。
八、本件事證已臻明確，至於未論述之爭點；兩造其餘之攻擊或
    防禦方法；未經援用之證據，經本院斟酌後，認為均不足以
    影響本判決之結果，自無一一詳予論駁之必要，併此敘明。
九、據上論結，本件上訴為一部有理由，一部無理由，依民事訴
    訟法第450條、第449條第1項、第79條，判決如主文。
中    華    民    國   100    年    11    月    8     日
                  民事第五庭
                        審判長法  官  李錦美
                              法  官  黃雯惠
                              法  官  鍾任賜
正本係照原本作成。
不得上訴。
中    華    民    國   100    年    11    月    8     日

                              書記官  吳金來